【裁判字號】    92,重上更(一),4
【裁判日期】    920917
【裁判案由】    返還不當得利
【裁判全文】
臺灣高等法院臺中分院民事判決  九十二年度重上更(一)字第四號
      上  訴  人  甲○○○
      被上訴人    乙○○
右當事人間請求返還不當得利事件，上訴人對於中華民國八十九年四月二十日臺灣臺
中地方法院八十九年度重訴字第一三二號第一審判決提起上訴，經最高法院發回更審
，本院於九十二年九月三日辯論終結，並判決如左：
    主    文
上訴駁回。
第二審及發回前第三審訴訟費用由上訴人負擔。
    事實及理由
壹、訴訟要旨：
一、本件被上訴人起訴主張：兩造於（下同）民國八十二年五月三日簽訂不動產買賣
    契約書（下簡稱系爭買賣契約），由伊以新臺幣（下同）四百四十四萬六千七百
    五十元之價額，向上訴人買受坐落臺中縣大甲鎮○○段五三二號土地（下簡稱系
    爭土地）。上訴人雖已辦理所有權移轉登記與伊，惟該項移轉登記嗣於八十七年
    六月十九日遭臺中縣大甲地政事務所（下稱大甲地政事務所）以系爭土地非上訴
    人所有為由，予以撤銷，伊自得本於上訴人就買賣標的物應負權利瑕疵擔保責任
    之規定，主張解除契約，請求上訴人返還上開價金及給付二百萬元違約金等情。
    求為命上訴人給付六百四十四萬六千七百五十元，及其中五十萬元部分自八十二
    年五月三日；三百九十四萬六千七百五十元部分，自八十二年七月三日；二百萬
    元部分，自八十九年二月十二日，起算法定利息之判決。（超過上開違約金之請
    求，經第一審判決駁回，未據被上訴人聲明不服。）上訴人則以：伊已遵照買賣
    契約之約定，完成所有權移轉登記及交付土地之義務，並無違約情事，被上訴人
    不得解除買賣契約。且被上訴人受損害與伊受利益間，並無因果關係，自無不當
    得利可言。又系爭土地之利益及危險，按民法第三百七十三條規定，於伊移轉登
    記及交付後，均應由被上訴人承受負擔。縱嗣後該移轉登記遭地政機關撤銷，亦
    應由被上訴人循行政爭訟程序救濟，與伊毫無關涉。況被上訴人之瑕疵賠償請求
    權，已逾民法第三百六十五條規定之六個月除斥期間，而不得再行主張等語，資
    為抗辯。
貳、程序方面：
一、按民事訴訟法第一百八十二條及行政訴訟法第十二條固規定：「(一)訴訟全部或一
    部之裁判，以他訴訟之法律關係是否成立為據者，法院得在他訴訟終結前以裁定
    停止訴訟程序。(二)前項規定，於應依行政爭訟程序確定法律關係是否成立者準用
    之。但法律別有規定者，依其規定」；「(一)民事或刑事訴訟之裁判，以行政處分
    是否無效或違法為據者，應依行政爭訟程序確定之。(二)前項行政爭訟程序已經開
    始者，於其程序確定前，民事或刑事法院應停止其審判程序」。惟其前題要件須
    以行政爭訟程序已經開始者，法院始適用該規定，停止民事訴訟審判，然查本件
    經本院行使闡明權後，兩造均拒絕依最高法院發回意旨就上開大甲地政事務所行
    政處分撤銷系爭五三二號土地，循行政爭訟程序救濟等情在卷（見本院卷第八一
    頁），是本件自無停止審判之原因，合先明。
二、按當事人苟有數種權利，而僅主張行使其中一項或數項權利，乃屬當事人之權限
    ，並無拋棄其他未行使權利問題。查本件被上訴人依買賣瑕疵擔保責任及給付不
    能損害賠償暨不當得利等法律關係，提起本訴，乃依法主張權利，縱令未提上開
    行政爭訟程序，亦屬被上訴人權限，要難逕認本件無保護必要，是上訴人抗辯被
    上訴人未提前開行政爭訟程序，即欠缺權利保護要件云云，顯有誤會，併此明
    。
參、法院判決及上訴情形：
    本件被上訴人於第一審（台灣台中地方法院八十九年度重訴字第一三二號）求為
    判決：：被告（按即上訴人等，下同）應給付原告（按即被上訴人，下同）新台
    幣（下同）八百八十九萬三千五百元，及其中五十萬元部分自民國八十二年五月
    三日起；其中三百九十四萬六千七百五千元部分，自八十二年七月三日起；其中
    四百四十四萬六千七百五十元部分，自起訴狀繕本送達翌日起，至清償日止，按
    週年利率百分之五計算之利息。併願供擔保，請准宣告假執行。第一審對於被上
    訴人之請求，判決被上訴人部分勝訴（即：被告應給付原告新台幣陸佰肆拾肆萬
    陸仟柒佰伍拾元，及其中新台幣伍拾萬元部分自民國八十二年五月三日起；其中
    新台幣參佰玖拾肆萬陸仟柒佰伍拾元部分，自民國八十二年七月三日起；其中新
    台幣貳佰萬元部分，自民國八十九年二月十二日起，至清償日止，按週年利率百
    分之五計算之利息）。並駁回被上訴人其餘之訴。並就被上訴人勝訴部分為附條
    件之假執行及免為假執行之宣告。上訴人就其敗訴部聲明不服，上訴第二審（本
    院八十九年度重上字第九八號）求為判決：原判決不利部分廢棄，右廢棄部分，
    被上訴人在第一審之訴及假執行之聲請，均駁回。被上訴人則求為判決駁回該部
    分上訴。而被上訴人則就其敗部分，並未上訴聲明不服。第二審判決上訴人全部
    敗訴。上訴人全部不服，再上訴第三審（最高法院九十一年度台上字第二四六四
    號），第三審則廢棄原判決，發回第二審即本院。再經本院即本案（九十二年度
    重上更《一》字第四號）審理在案，而上訴人上訴聲明求為判決：原判決除已確
    定部分外，廢棄，右廢棄部分，被上訴人在第一審之訴及假執行之聲請，均駁回
    。被上訴人則求為判決駁回上訴，此有上開卷宗可按。
肆、得心證之理由：
一、被上訴人主張：兩造曾於前揭時地，買賣系爭五三二號土地，被上訴人業於八十
    二年五月三日支付定金五十萬元，八十二年七月三日給付三百九十四萬六千七百
    五十元之價金，而上訴人雖已完成所有權移轉登記，但事後該土地業遭訴外人即
    台中縣大甲地政事務所撤銷被上訴人之所有權登記之事實，已據其提出不動產買
    賣契約書、土地所有權狀（業已註銷）、不起訴處分書、起訴書、拒絕賠償理由
    書、土地登記謄本、戶籍謄本、地籍圖各一紙，函四紙，會議記錄二紙為證（見
    一審卷第八至十九頁；第三八至五二頁），並為上訴人所不爭執，此部分自堪信
    為真實。
二、次查，被上訴人主張，系爭土地所有權移轉登記，遭大甲地政事務所撤銷，上訴
    人應負出賣人之權利瑕疵擔保責任為由，認被上訴人得依債務不履行之規定，行
    使其契約解除權等權利云云，係以大甲地政事務所撤銷系爭五三二號土地登記之
    行政處分有效為據，然此行政處分既經兩造爭執，則該處分是否無效或違法，乃
    本件先決問題，並經最高法院發回意旨明示在卷，有該最高法院判決書（九十一
    年度台上字第二四六四號）可按。次經本院行使闡明權後，兩造均拒絕依最高法
    院發回意旨就上開大甲地政事務所行政處分撤銷系爭五三二號土地，循行政爭訟
    程序救濟等情，業如前述，是本院依發回意旨，首應審究者，厥為大甲地政事務
    所撤銷系爭五三二號土地登記之行政處分有無無效或違法情形，茲分述如下：
  (一)經查，系爭大甲鎮○○段五三二地號，於七十年間重測前為如附件地價區段圖所
    示大甲鎮○○段下山腳小段六一─四一、六一─四九一、六一─四九五號等三筆
    土地，面積一六九平方公尺，並於重測前合併為六一─四一地號；重測後為系爭
    五三二地號土地面積為一七二平方公尺，嗣上訴人再將系爭五三二地號土地分割
    為五三二、五三二─一、五三二─二、五三二─三號四筆土地，並將其中系爭五
    三二地號土地、面積二十一平方公尺出售予被上訴人。另鄰地如附件地價區段圖
    所示大甲鎮○○段下山腳小段六一─四九六地號，面積為六平公尺（地形為三角
    形），地主為訴外人柯永茂（查該地亦為上訴人出售予柯永茂），七十年間重測
    後為薰風段五一六地號，面積十二平方公尺，有該土地登記簿謄本、地籍圖謄本
    、五三二地號及六一─四九六地號土地買賣契約書、地籍調查表、重測、前後面
    積對照表等在卷可稽（見一審卷第八至十頁、第三八至四八頁、第六九至七０頁
    ；前審卷四０至五二頁；本院卷七三至七五頁、第一一三頁、第一二五頁、第一
    三九至一五三頁、第二０八頁），復為兩造所不爭執，自屬實在。次查，由於該
    六一─四九六地號土地如附件地價區段圖所示位置係坐落在道路「外」只有一個
    三角點，面積僅六平方公尺，地號卻標示在道路「內」，致七十年間地籍圖重測
    時，測量人員發生如附件略圖所示之錯誤，即將重測後之五一六號土地劃在五三
    二號土地旁之道路「內」，且形狀變為長方形，並將原五一六號土地位置誤植為
    五三二地號內，業經證人即前省重測總隊測量員蔡允恭及大甲地政事務所人員蘇
    文溪分別到院結證明確（見本院卷第一九四、三一九頁），並有如附件地價區段
    圖、重測前、後略圖可按（見本院卷第二００至二０三頁、第三二四頁）；且經
    五一六地號地主柯永茂之父柯正郎供證明確在卷（見本院卷第一一一頁），換言
    之，系爭五三二號土地（分割前）內憑空多出一筆土地（即原六一─四九六號土
    地）。
  (二)嗣土地重測公告後，地主柯永茂之父柯正郎與上訴人甲○○○曾於八十一年九月
    十八日在大甲地政事務所召開協商會議，亦有該會議紀錄在卷可稽（見本院卷第
    一０四頁）；然上訴人甲○○○於協商會議尚無結果之際即協調不成立時，乘隙
    於八十二年五月三日將分割後之系爭五三二號土地出售予不知情之被上訴人乙○
    ○，並於同年七月八日辦理過戶登記完畢，亦有土地買賣契約書、土地登記簿謄
    本及被上訴人乙○○告訴上訴人甲○○○詐欺案件起訴書（台灣台中地方法院檢
    察署八十八年度偵續字第二二四號）及無罪判決書（台灣台中地方法院八十九年
    度易字第一０一二號、台灣高等法院台中分院八十九年度上易字第一五０一號）
    等在卷可佐（見一審卷第四四、四五頁、第五六至五八頁；前審卷第九四至九八
    頁），並經證人柯正郎、地政人員蘇文溪證述明確在卷（見本院卷第一一０、一
    一一頁、第一九四頁）。
  (三)嗣由大甲地政事務所函請台中縣政府轉呈前臺灣省政府地政處裁示，並提出甲、
    乙兩案：
      甲案：1.依土地法第四十三條所謂登記有絕對效力，係為保護第三人起見，將
              登記事項賦予絕對真實之公信力，有「土地法第三十六條所謂登記有
              絕對效力，係為保護第三人起見，將登記事項賦予絕對真實之公信力
              ，故第三人信賴登記，而取得土地權利時，不因登記原因之無效或撤
              銷，而被追奪，惟此項登記，並非於保護交易安全之必要限度以外剝
              奪真正之權利，如在第三人信賴登記，而取得土地權利之前，真正權
              利人仍得對於登記名義人主張登記原因之無效或撤銷，提起塗銷登記
              之訴，．．．」、「．．．土地法第三十六條所謂登記有絕對效力，
              係為保護第三人起見，將登記事項賦予絕對真實之公信力，真正權利
              人，在已有第三人取得權利之新登記後，雖得依土地法第三十九條請
              求損害賠償，不得為塗銷登記之請求，而在未有第三人取得權利之新
              登記時，對於登記名義人，仍有塗銷登記請求權，自無疑義，．．．
              」為司法院二十八年九月十五日院字第一九一九號、二十九年一月十
              六日院字第九五六號解釋可證，先予陳明。
            2.依中央法規標準法第五條：「左列事項應以法律定之．．．二關於人
              民之權利、義務者。．．．」及第六條：「應以法律規定之事項，不
              得以命令定之」意旨，此為保障人民權利之法律標準，上開內政部函
              均屬行政命令，自不得規範人民權利之得，喪、變更之依據，倘據以
              逕為塗銷第三人所有權登記，有以行政命令侵犯人民財產權之違法，
              次予陳明。
            3.綜上，按依本規則登記之土地權利，除本規則另有規定外，非經法院
              判決塗銷確定，登記機關不得為塗銷登記。」、「依本規則登記之土
              地權利，因權利之拋棄、混同、存續期間屆滿、債務清償、撤銷權之
              行使或法院之確定判決等，致權利消滅時，應申請塗消登記。」為土
              地登記規則第八條、第一百三十一條第一項明文規定，依此，本案縱
              因地籍圖重測錯誤將柯永茂先生重測前所有之山腳段下山腳小段六一
              －四九六地號畸零地（可建築之腹地重測前為山腳段下山腳小段六一
              －四九四、六一－四九○地號，重測後合併為薰風段四九三地號，權
              屬柯永茂先生所有）為甲○○○女士重測後薰風段五三二地號所有（
              該畸零地已逾越薰風段四九二、四九三地號），致分割錯誤而移轉予
              乙○○女士，為保護第三人起見，應由當事人訴請法院審理後，持法
              院之確定判決證明至地政機關申請登記。
      乙案：1.依憲法第一百四十三條第四項：「國家對於土地之分配與整理，應以
              扶植自耕農及自行使用土地人為原則，並規定其適當經營之面積。」
              規定，係為保障自行自行使用土地權利之基本國策，且土地法第四十
              三條所謂登記有絕對效力，除為保護第三人因信賴登記而取得之土地
              權利外，亦有表彰真正權利人之合法權益，先予陳明。
            2.地籍圖重測係為釐整地籍，依土地權利人認章指界之經界，利用精密
              測量數理方法，使地籍圖、土地登記簿、土地實際經界三者一致，以
              杜絕糾紛，此觀土地法第四十六條之一、土地法第四十六條之二、土
              地法第四十六條之三之立法意旨可知，惟如進而推論「並因而發生權
              利取得或喪失之效力」則與中央法規標準法第五條第二款及第六款規
              定不符，次予陳明。
            3.依行政法院四十四年判字第四○號：「行攻官署對其之行政行為發覺
              有違誤之處，而自動更正或撤銷者，並非法所不許」判例暨援用司法
              院釋第三七九號解釋之法理、行政院六十二年八月九日台六十二內字
              第六七九五號函規定意旨，本案地籍圖重測成果錯誤致分割錯誤而移
              轉登記於第三人之行政處分，屬有瑕疵之行政處分，既有瑕疵，自得
              撤銷。又第三人因登記機關撤銷有瑕疵之行政處分而塗銷其所有權登
              記，致其權益受損時，當然可訴由民事法院依法判決。
            4.總上，本案因地籍圖重測測量成果錯誤致薰風段五三二地號分割出五
              三二、五三二－一、000－0000－0地號亦隨之錯誤，擬依撤
              銷權之行使，除塗銷分割後並買賣移轉予乙○○女士之薰風段五三二
              地號土地所有權登記外，並塗銷薰風段五一六地號因地籍圖重測地籍
              調查表略圖瑕疵致測量成果錯誤之土地所有權登記後，依地籍圖重測
              有關法令規定補辦地籍圖重測。
    有台中縣政府公函可按（見本院卷第二二０至二二四頁）；嗣臺灣省政府地政處
    裁示依上開乙案意見，同並以「撤銷」為登記原因辦理，亦有前臺灣省政府地政
    處函示可證（見本院卷第二一八、二一九頁），則大甲地政事務所遵該前臺灣省
    政府地政處函示，於八十七年六月十九日撤銷被上訴人就系爭五三二號土地之所
    有權登記，同時於八十七年六月八日撤銷五一六地號土地所有權登記，並新編為
    五一六─一地號土地，有土地登記簿謄本及地籍圖謄本等在卷可考（見一審卷第
    四四頁；本院卷第一一三、一一四、一二四、一二五、一四九頁）；並經證人蘇
    文溪供證明確在卷（見本院卷第一九四頁）。
  (四)又查，證人即前臺灣省政府地政處處長許松到庭結證證稱，重測錯誤係屬技術性
    的錯誤，且屬於明顯的錯誤，故只適用（八十七年二月十一日修正前）地籍測量
    實施規則二百四十七條（第二項），而未適用土地登記規則一百三十二條，．．
    ．等詞在卷（見本院卷第二三八頁）。而八十七年二月十一日修正前地籍測量實
    施規則二百四十七條第一、二項規定：「(一)複丈如發現原測量或抄錄錯誤時，應
    經權利關係人同意後，依法更正有關地籍圖冊。(二)前項原測量錯誤經查明純係技
    術引起者，地政事務所得依法逕行更正」；再者，地籍測量實施規則第一條明定
    ：「(一)本規則係依土地法第四十七條規定訂定。(二)地籍測量，除法令另有規定外
    ，依本規則之規定」。申言之，該地籍測量實施規則雖屬行政命令，惟經法律授
    權，具有法規命令之性質（行政程序法第一百五十條參照），當有法律效力；並
    與八十四年七月十二日修正前土地登記規則第一百三十二條所謂「錯誤登記」尚
    屬有間。（查該規則第一百三十二條規定：依本規則不應登記，純屬登記機關之
    疏失而錯誤登記之土地權利，於第三人取得該土地權利之新登記前，登記機關得
    於報經直轄市或縣（市）地政機關查明核准後塗銷之）；亦與土地法第四十三條
    登記絕對效力無關。是上訴人抗辯前開大甲地政事務所撤銷系爭五三二號土地登
    記之行政處分，違反土地登記規則第一百三十二條及土地法第四十三條規定，應
    屬無效瑕疵之行政處分云云，顯有誤會。抑有進者，上訴人利用地政機關重測錯
    誤，將原本屬於訴外人柯永茂所有之系爭五三二地號土地（按即錯誤地號），於
    調處不成立之際，故意出售予不知情之被上訴人，則該大甲地政事務所撤銷系爭
    五三二號土地登記之行政處分，在未經行政爭訟程序撤銷前，仍屬有效之行政處
    分至明。又查撤銷土地登記之的目只是重新作測量，並無面積加減的問題，撤銷
    後，仍須重新製作調查表，重新測量，重新公告，業據證人前台灣省地政處承辦
    人陳永志供明在卷（見本院卷第三二０頁），是上訴人抗辯系爭五三二地號土地
    撤銷登記後，尚有十八平方公尺面積去向不明云云，顯有誤會，併此明。
  (五)準此，前開大甲地政事務所撤銷系爭五三二號土地登記之行政處分並無無效或違
    法情形，且在未經行政爭訟程序撤銷前，仍屬有效之行政處分。
三、再查，被上訴人主張：上訴人所賣與被上訴人之系爭五三二號土地，業經地政機
    關撤銷所有權登記，爰主張解除契約或認買賣標的自始客觀不能，請求返還價金
    及利息部分，雖為上訴人所否認。惟查：
（一）按出賣人應擔保第三人就買賣之標的物，對於買受人不得主張任何權利，民法
      第三百四十九條定有明文，依其立法理由：「買受人基於買賣關係取得標的物
      後，設遇有第三人對於買受人主張標的物上之任何權利時，應由出賣人負其責
      任」觀之，即便係在出賣人已移轉所有權予買受人後，第三人方出而主張權利
      ，出賣人仍應負擔保責任；又出賣人不履行第三百四十八條至第三百五十一條
      所定之義務者，買受人得依關於債務不履行之規定，行使其權利。此所謂行使
      關於債務不履行所生之權利者，即契約解除權、違約金請求權、損害賠償請求
      權等是（民法第三百五十三條立法理由參看）。又出賣人所負關於瑕疵擔保責
      任，係屬一種法定責任，不以出賣人對於瑕疵之發生，有故意或過失為必要（
      最高法院八十九年度台上第一五三八號判決足參）。依民法第三百四十八條第
      一項規定：物之出賣人負交付其物於買受人，並使其取得該物所有權之義務。
      換言之，出賣之物若為出賣人所有者，出賣人須將該物所有權移轉於買受人，
      若出賣之物為他人所有，則出賣人須先取得其所有權，然後移轉於買受人，或
      使該他人逕將物之所有權移轉於買受人，其立法意旨乃因將他人所有之物出賣
      時，雖係自始不能，鑑於買賣契約之有償性，並為保護善意之買受人，乃賦予
      出賣人以權利瑕疵擔保責任，因而承認契約之效力（參孫森焱先生著民法債編
      總論下冊第五一０頁），俾使買受人在買賣之標的物存有權利瑕疵之情形，因
      法律有權利瑕疵擔保之特別規定，得根據民法債編各論中買賣有關之規定主張
      權利矣。
（二）依台中縣政府八十七年五月十三日八七府地測字第一二○二三五號函（原審卷
      第六十頁）所載，上訴人所售予被上訴人之系爭土地，本屬訴外人柯永茂所有
      ，而誤登記為上訴人所有。事後業已因訴外人柯永茂提出異議，而遭訴外人台
      中縣大甲地政事務所撤銷被上訴人之所有權登記，業如前述，並有被上訴人所
      提該所拒絕賠償理由書一紙在卷可稽（原審卷第十八頁）。由此足見上訴人所
      售予被上訴人之上開土地，雖曾移轉所有權登記予被上訴人，然因事後有第三
      人對該標的物，主張所有權而遭撤銷所有權登記，依前開民法第三百四十九條
      之立法理由，於此情形，上訴人所出售之買賣標的物即存有權利瑕疵存在，且
      此事由非可歸責於買受人即被上訴人之事由所致者，除當事人間有特約或為買
      受人於買賣契約成立當時所知悉者外，出賣人即上訴人即應負權利瑕疵擔保責
      任。上訴人雖一再以非可歸責於出賣人及被上訴人應另以行政救濟途逕為之置
      辯，然出賣人之權疵擔保責任係無過失責任業如上述，要與可否歸責於上訴人
      無關。另被上訴人是否以行政救濟程序主張，事乃被上訴人之訴訟權衡，尚難
      遽此即認被上訴人不得主張其民法上之權利，況被上訴人亦業曾向台中縣大甲
      地政事務所請求損害賠償而遭拒絕賠償在案（原審卷第十四頁、十八頁），上
      訴人此部分所辯尚非可採。又民法第三百六十五條之規定，係僅屬買賣契約出
      賣人所負「物之瑕疵擔保責任」之短期時效規定。至出賣人所負民法第三百四
      十九條之「權利瑕疵擔保責任」，其消滅時效，民法債篇並未有特別規定，自
      仍應適用民法第一百二十五條十五年時效之規定，是上訴人另以被上訴人之請
      求已逾時效抗辯，亦非有據。
（三）依民法第三百五十三條規定及立法理由，在買賣標的物存有權利瑕疵之情形，
      買受人得依關於債務不履行之規定，行使其權利，而關於債務不履行所生之權
      利者，即契約解除權、違約金請求權、損害賠償請求權等是，從而，被上訴人
      依權利瑕疵擔保之規定，及依系爭不動產買賣契約書第十一條之約定，以起訴
      狀繕本之送達，為解除兩造間買賣契約之意思表示，應屬有據。是上訴人抗辯
      ：伊已依約給付完畢（意指業已移轉所有權登記予被上訴人），並無違約，故
      被上訴人不得解除契約云云，揆諸民法第三百四十九條之立法理由，即非有據
      。
（四）按契約解除時，當事人雙方有回復原狀之義務，由他方所受領之給付物，應返
      還之，受領之給付為金錢者，應附加自受領時起之利息，償還之，民法第二百
      五十九條第一、二款定有明文，且此民法第二百五十九條規定之性質雖為不當
      得利，然其返還義務之範圍不同，應認係不當得利返還義務之特殊型態，故本
      件應依民法第二百五十九條規定處理。從而，被上訴人依解除買賣契約後回復
      原狀之法律關係，請求上訴人返還價金四百四十四萬六千七百五十元，及分別
      自上訴人受領價金時起之法定利息，為有理由。
四、另被上訴人主張：上訴人不履行兩造買賣契約第五條約定，爰依第十一條約定，
    請求上訴人賠償違約金部分，固亦為上訴人所否認。然查：
（一）依被上訴人所提兩造於八十二年五月三日所簽立之不動產買賣契約書（原審卷
      第八頁）第五條所載，上訴人應保證伊售予被上訴人之系爭土地為自已所有。
      而如前所述，上訴人售予被上訴人之系爭土地，係屬訴外人柯永茂所有，顯見
      上訴人業已違反兩造買賣契約第五條約定無訛。
（二）復觀兩造所簽立之上開買賣契約，第一條至第九條乃分係約定買賣雙方所應負
      之契約義務，第十條則為買方（即被上訴人）「不履行本契約」之解約及違約
      金約定，第十一條則為賣方（即上訴人）「不履行本契約」之解約及違約金約
      定。依文義及體系解釋，違反上開契約第一條至第九條約定者，均應屬該契約
      第十條、第十一條所稱「不履行本契約」之範疇。基此，上訴人抗辯：本件並
      無上開買賣契約第五條、第十一條約定之適用云云，殊無可取。是被上訴人依
      上開買賣契約第十一條之約定，請求上訴人給付違約金，自屬有據。
（三）按約定之違約金額過高者，法院得減至相當之數額，民法第二百五十二條定有
      明文。又此項核減，法院得以職權為之（最高法院七十九年台上字第一六一二
      號判例參照）。又審核是否過高，其審核應就債務人如期履行契約，債權人得
      享受之一切利益，為其衡量標準，並依一般客觀事實、社會經濟狀況及當事人
      所受損害情形，以為酌定（最高法院四十九年度台上字第八０七號判例意旨參
      照），本院經審酌：（１）上訴人係於八十二年五月三日，以每坪（即三、三
      ○五七九平方公尺）七十萬元，售予被上訴人上開土地。而該土地面積為二十
      一平方公尺。（２）又上開土地之北方鄰地五六三地號土地，八十二年度每平
      方公尺公告現值為二萬元，八十八年度已增至三萬六千元。東北方鄰地四九二
      地號土地，八十二年度每平方公尺公告現值為一萬七千六百元，八十八年度已
      增至三萬零三百元。東方鄰地四九三地號土地，八十二年度每平方公尺公告現
      值為一萬六千八百元，八十八年度已增至二萬八千四百元。東南方鄰地五三二
      之二地號土地，八十二年度每平方公尺公告現值為二萬元，八十八年度已增至
      三萬六千元。南方鄰地五六二地號土地，八十二年度每平方公尺公告現值為二
      萬元，八十八年度已增至三萬六千元，有被上訴人所提地價謄本十紙（原審卷
      第八十一至八十九頁）及上訴人所提地圖謄本（原審卷第三十八頁）一紙在卷
      可參。（３）倘被上訴人事後未遭撤銷所有權登記，而能順利取得上開土地，
      因土地增值所得獲得之利益等一切情狀後，認被上訴人所得請求之違約金以二
      百萬元為適當。
（四）從而，被上訴人依兩造買賣契約第十一條約定，請求上訴人給付違約金二百萬
      元，及自起訴狀繕本送達翌日起之法定遲延利息部分，為有理由。
伍、綜上所述，本件被上訴人主張上訴人應負出賣人權利瑕疵擔保之責任為可採，上
    訴人所辯均為無可取。被上訴人依買賣契約債務不履行之法律關係規定，主張解
    除買賣契約後，請求回復原狀及給付違約金，故請求上訴人給付六百四十四萬六
    千七百五十元，及其中五十萬元部分自八十二年五月三日（即上訴人受領日）起
    ；其中三百九十四萬六千七百五十元部分，自八十二年七月三日（即上訴人受領
    日）起；其中二百萬元部分，自八十九年二月十二日（即起訴狀繕本送達翌日）
    起，至清償日止，按週年利率百分之五計算之利息，為有理由，應予准許。是則
    原審判命上訴人如數給付，於法並無不合。上訴意旨指摘原判決不當，求予廢棄
    改判，為無理由，應予駁回其上訴。
陸、本件事證已臻明確，兩造其餘攻擊或防禦方法及所提證據，均與本院心證之形成
    及判決結果，不生影響，爰不一一再加以論述，併此明．
柒、據上論結，本件上訴為無理由，依民事訴訟法第四百四十九條第一項、第七十八
    條，判決如主文。
中      華      民      國    九十二    年      九      月     十七     日
~B1民事第六庭審判長法  官  吳火川
~B2                法  官  饒鴻鵬
~B3                法  官  陳繼先
右為正本係照原本作成。
如對本判決上訴，須於收受判決送達後二十日內向本院提出上訴書狀，其未表明上訴
理由者，應於提出上訴後二十日內向本院提出上訴理由書(須按他造人數附具繕本)。
上訴時應提出委任律師或具有律師資格之人之委任狀；委任有律師資格者，另應附具
律師及格證書及釋明委任人與受任人有民事訴訟法第四百六十六條之一第一項但書或
第二項（詳附註）所定關係之釋明文書影本。
~B                書記官  劉建智
中      華      民      國    九十二    年      九      月     十八     日
附註：
民事訴訟法第四百六十六條之一（第一項、第二項）
對於第二審判決上訴，上訴人應委任律師為訴訟代理人。但上訴人或其法定代理人具
有律師資格者，不在此限。
上訴人之配偶、三親等內之血親、二親等內之姻親，或上訴人為法人、中央或地方機
關時，其所屬專任人員具有律師資格並經法院認為適當者，亦得為第三審訴訟代理人
。
                                                                        Ｙ


司法院資訊處製作；財團法人民間司法改革基金會備份。
